臺灣臺北地方法院民事判決　　　　　　 93年度簡上字第391號
上　訴　人　甲○○
訴訟代理人　楊廣明律師
被　上訴人　乙○○
上列當事人間請求債務不履行損害賠償事件，上訴人對於民國93
年4月22日本院台北簡易庭92年度北簡字第16082號第一審判決提
起上訴，本院於民國94年3月24日言詞辯論終結，判決如下：
    主      文
原判決關於命上訴人給付新台幣伍萬元及其利息，及該部分假執
行之宣告，是命上訴人負擔訴訟費用部分裁判均廢棄。
上開廢棄部分，被上訴人在第一審簡易之訴及假執行之聲請均駁
回。
第1審關於命上訴人負擔訴訟費用部分及第2審訴訟費用由被上訴
人負擔。
    事實及理由
一、被上訴人主張：被上訴人前因傷害案件，經台北地方法院檢
    察署以89年度偵字第20711號聲請簡易判決處刑，被上訴人
    於91年8月5日委任上訴人為選任辯護人，惟上訴人於92年3
    月25日未到庭辯論，嗣後被上訴人為準備辯論，乃以電話請
    上訴人閱卷以供被上訴人參考，然上訴人亦未向法院聲請閱
    卷。上訴人因對案情全無閱卷研究，致92年4月22日言詞辯
    論時，法官於訊問證人張書台後問上訴人有何意見，上訴人
    因未準備，於詰問證人第二個問題即被檢察官異議，且經法
    官裁定異議成立，上訴人未聲請調查證據且辯論未達意旨而
    遭審判長「諭知請辯護人針對本案的部分進行辯護」，上訴
    人竟然惱羞成怒當庭怒罵被上訴人尖酸刁滑，並為掩飾其對
    案情全無研究之有虧職責，乃稱：「拒絕辯護」，全然無視
    被上訴人之權益及本身應盡之職責，而使被上訴人被判有罪
    確定，是以被上訴人就其因上訴人行為所造成身體精神之損
    害，自得依律師法第25條、民法第227條之1之規定準用第19
    2條至195條及第197條之規定，請求上訴人賠償新台幣（下
    同）50,000元及法定遲延利息。（原審依民法第227條之1準
    用第195條之規定判命上訴人應給付被上訴人50,000元及法
    定遲延利息，並就該部分依職權宣告假執行，且駁回被上訴
    人其餘之請求，被上訴人敗訴部分未據上訴，不在本院審理
    範圍，另被上訴人依律師法第25條規定，請求上訴人賠償部
    分，原來未為裁判亦不在本院審理範圍，並為駁回上訴之聲
    明。）
二、上訴人則以：92年3月25日法院庭訊時，上訴人因有事不克
    出庭，乃委請劉穀榮律師代為出庭，惟劉律師於當日未出庭
    ，上訴人已不復記憶其原因為何，然此不影響法院之裁判甚
    明，另於92年4月22日辯論庭當天，上訴人依庭訊情形，就
    被上訴人陳述之原因提出說明，並請法院務必拋開成見，勿
    以刁滑尖酸之印象加諸被上訴人身上，惟法官竟諭知上訴人
    只要「單純」就傷害情節說明即可，法院可能駁回上訴之情
    形已然在庭訊互動中顯露無遺，遂拒絕辯護，此係誠心為被
    上訴人之利益而盡職，絕無疏忽之意，且為預留提起非常上
    訴之可能。事實上被上訴人之傷害案件本身為簡易案件，並
    無難以研究之情形，上訴人有何難以開庭或勉強開庭之情形
    存在，被上訴人所言實有誤會等語，資為抗辯。並於本院審
    理時補稱被上訴人未積極舉證其人格權受有侵害。
三、被上訴人雖主張上訴人上訴時未備理由且未於上訴後10日內
    補提上訴理由書，原審法院未依民事訴訟法第436條之4第2
    項之規定駁回上訴人之上訴並由本院審判長裁定命上訴人補
    正上訴理由，顯有不當云云，惟查：依民事訴訟法第436條
    之4第1項規定：「依第436條之2第1項提起上訴或抗告者，
    應同時表明上訴或抗告理由；其於裁判宣示後送達前提起上
    訴或抗告者，應於裁判送達後十日內補具之。」即知，原審
    法院得逕行駁回不備上訴或抗告理由之上訴或抗告者，僅限
    於依同法第436 條之2第1項提起第3審上訴之案件，而不及
    於不服第一審民事簡易訴訟判決並對該簡易一審判決所提起
    之第二審上訴案件。準此，本院原審判長於上訴人未附上訴
    理由提起上訴之情形下，依同法第436條之第3項準用第444
    條之第1項規定，裁定命上訴人補正上訴理由，即合於民事
    訴訟法之規定，被上訴人認本院裁定命上訴人補正上訴理由
    涉有不當，容有誤會，應先敘明。
四、兩造不爭執之事實：
  (一)被上訴人於91年8月5日委任上訴人為本院91年度簡上字第15
    1號刑事案件之辯護人，兩造約定報酬為50,000元。上訴人
    於前述刑事案件確定後，已將50,000元報酬退還被上訴人。
  (二)上訴人受被上訴人委任後未曾為被上訴人提出答辯狀，上訴
    人於92年4月22日本院91年度簡上字第151號刑事案件審時曾
    陳述勿以刁滑尖酸之印象加諸被上訴人身上，並於審判長請
    其就本案部分為辯護時陳述：「陳情的案子是個遠因，與整
    個案子的心證形成會有關係，如果庭上認為我不必講的話，
    那我拒絕辯護。」（見本院91年度簡上字第151號刑事案件
    卷第253頁）。
五、本件兩造主要爭執之點在於：(一)上訴人擔任被上訴人之辯護
    人有無怠為辯護而構成債務不履行？(二)被上訴人之人格權是
    否因上訴人之債務不履行而受有損害，並得由被上訴人請求
    精神慰撫金？茲分述如下：
  (一)上訴人於92年4月22日當庭表示拒絕辯護，未盡善良管理人
    之注意義務：
  1.上訴人雖辯以：係因法院禁止其就整個事實來龍去脈陳述，
    方表示拒絕陳述，並為非常上訴留下理由，其並未怠於辯護
    云云。惟查：刑事辯護，除就被告犯罪動機得由辯護人向法
    院主張審酌外，舉凡犯罪事實是否存在、相關證據之證據能
    力及證明力、被告犯後之態度、犯罪所生之危險或損害、犯
    罪之手段等等，俱為被告辯護人收受報酬後，在其所受委任
    辯護之審級，本於善良管理人之注意所應為被告辯護之範圍
    ，至於是否提起上訴或非常上訴，在尚未獲得當事人委任前
    ，究非其所該審酌，應先敘明。
  2.查：上訴人於92年4月22日刑事審判期日經審判長諭知應就
    本案之部分進行辯護時，上訴人本善良管理人之注意，即應
    就上述其餘屬其應盡辯護範圍之事項加以辯護，以確實保障
    被上訴人之權益，乃上訴人竟當庭直接為拒絕辯護之表示，
    上訴人就其所受委任之審級為被上訴人辯護未盡善良管理人
    之注意義務，而有不完全給付之債務不履行情事，即堪認定
    ，上訴人辯稱其未怠於辯護，且係為提起非常上訴所為云云
    ，並不可採。
  (二)被上訴人無法證明其人格權確因上訴人之債務不履行而受有
    損害：
  1.按「當事人主張有利於己之事實者，就其事實有舉證之責。
    」，民事訴訟法第277條本文定有明文，被上訴人主張其因
    上訴人之債務不履行受有損害，自應由被上訴人就其所受之
    損害負舉證之責。
  2.查：被上訴人就其因上訴人債務不履行所受財產損害部分，
    並未為積極之舉證，且被上訴人亦不爭執上訴人已退還委任
    報酬，依此，即應認被上訴人並未因上訴人之債務不履行而
    受有財產上之損害。
  3.被上訴人雖主張其名譽權、信用權、身體、健康、貞操、自
    由及身體精神等其他人格權受損。惟查：
 (1)侵害名譽，係指以言語、文字、漫畫或其它方法貶損他人在
    社會上的評價，使其受到他人憎惡、蔑視、侮辱、嘲笑、不
    齒與其來往。上訴人單純為拒絕辯護之行為或於拒絕辯護前
    為勿以刁滑尖酸之印象加諸被上訴人身上等陳述，均不必然
    使被上訴人社會評價因此降低，是被上訴人主張其名譽權受
    有損害云云，尚不可採。
 (2)侵害信用權，係指主張或散布不真實的事實，致他人在經濟
    活動上的可靠性或支付能力受到負面的評價。上訴人前項所
    述之辯護行為，亦不必然使被上訴人經濟活動可靠性或支付
    能力受到負面評價，是被上訴人主張其信用權受有損害云云
    ，亦不可採。
 (3)貞操權，指以性的尊嚴及自主為內容的權利，上訴人拒絕辯
    護或為其它陳述，被上訴人性的尊嚴及自主權並未受到任何
    侵害，亦甚明確，被上訴人主張其貞操權受有侵害，並不可
    採。
 (4)自由權，指身體自由活動及意思可以自由決定的權利，查：
    上訴人當庭拒絕辯護後，該刑案審判長仍請被上訴人表示意
    見，被上訴人亦即為表示等情，既有刑事案件卷宗附卷可稽
    (見本院91年度簡上字第151號刑事案件卷第253頁至第254頁
    )，依此即堪認被上訴人之身體自由活動及意思自由決定的
    權利，並未受上訴人拒絕辯護之影響，是被上訴人主張其自
    由權受侵害，也不足採。
 (5)身體權，指以保持身體完全內容的權利，查：被上訴人並未
    積極說明且舉證其身體完全如何因上訴人拒絕護而受影響，
    是其認身體權受侵害之主張，顯不可採。
 (6)健康權，指為保持身體機能為內容的權利，破壞身體機能即
    構成對健康權之侵害，包括對肉體及精神的侵害。查：被上
    訴人並未積極舉證其精神健康如何因上訴人拒絕辯護而受侵
    害，且被上訴人所犯刑事案件遭判刑確定，乃本院刑事庭依
    法獨立審判之結果，即便被上訴人因此受有精神痛苦，亦非
    上訴人拒絕辯護所造成之當然結果，是被上訴人主張其健康
    權受有侵害，並不可採。
 (7)民法第195條第1項所謂其他人格法益，指一般人格權中未經
    特別明定為特別人格權的部分，目前通說承認者有著作人格
    權、肖像權、對聲音語言的人格利益、意思決定自由等居住
    安寧等等，惟上訴人拒絕辯護之行為，亦不必然使被上訴人
    上述臚列之其他人格權受侵害，被上訴人復未具體指述其何
    種其他人格法益因上訴人拒絕辯護之行為受有損害，是被上
    訴人主張其受有其他人格權之侵害，亦非可採。至被上訴人
    所指之身體精神，應分屬身體權及健康權等人格權，業經本
    院論述於 (5)、(6) ，於茲不贅。
六、綜上所述，上訴人抗辯被上訴人無法證明其人格權受有侵害
    ，尚非無據。從而，被上訴人本於債務不履行之法律關係，
    主張其人格權受侵害，依民法第195條規定請求上訴人給付
    50,000元及法定遲延利息為無理由，不應准許，其假執行之
    聲請，亦失所依附，應併駁回。原審判命上訴人給付50,000
    元，並依職權宣告假執行，尚有未洽。上訴意旨指摘原判決
    不當，求予廢棄改判，為有理由，自應由本院予以廢棄改判
    ，如主文第2項所示。
七、本件事證已明，上訴人聲請傳喚證人陳興邦已無必要。另兩
    造其餘之攻防方法亦不生影響本判決之效果，乃不一一論列
    ，併此敘明。
八、據上論結，本件上訴為有理由，依民事訴訟法第436條之1第
    3項、第450條、第78條，判決如主文。
中　　華　　民　　國　　94　　年　　4 　　月　　14　　日
              民事第六庭    審判長法　官  吳光釗
                                  法  官  李媛媛
                                  法　官　詹駿鴻
以上正本係照原本作成
不得上訴
中　　華　　民　　國　　94　　年　　4 　　月　　14　　日
              　　　　　　　　　　書記官　官碧玲
